【裁判字號】    92,台上,391
【裁判日期】    920123
【裁判案由】    殺人
【裁判全文】
最高法院刑事判決                                九十二年度台上字第三九一號
    上訴人  甲○○
            乙○○
右上訴人等因殺人案件，不服台灣高等法院台中分院中華民國九十一年九月四日第二
審判決（九十一年度上重訴字第一四號，起訴案號：台灣彰化地方法院檢察署八十九
年度偵字第七七一○號），提起上訴，本院判決如左：
    主  文
原判決撤銷，發回台灣高等法院台中分院。
    理  由
本件原判決認定上訴人甲○○因前任配偶陳順德在與其婚姻存續期間有棄家庭於不顧
之行為，適其友人陳瑩明與上訴人乙○○亦有債務糾葛，三人於民國八十八年七月間
某日，在台中市○○○街即甲○○開設之「大方牛肉麵店」，竟起殺人之犯意聯絡，
及行使偽造私文書與意圖為自己不法所有之詐欺取財概括犯意聯絡，謀議由乙○○負
責提供保險及旅遊之資金，並找不知情美商紐約人壽保險股份有限公司台灣分公司（
下稱為紐約人壽保險公司）任職之陳碧娟與甲○○、陳瑩明洽辦保險事宜，由陳瑩明
負責誘騙陳順德至大陸地區旅遊，共謀偽造陳順德署押，以其名義訂立保險契約後，
復由乙○○到大陸珠海市找向學誠，請向學誠找殺手伺機殺害陳順德，再詐領並朋分
保險金。甲○○等三人謀議後，為達殺害陳順德以詐領保險金之目的，乃於（一）、
乙○○於八十八年七月二十五日書立甲○○代乙○○保管新台幣（下同）壹仟肆佰肆
拾萬元，於八十八年九月三十日歸還之保管條一紙，另由陳瑩明以甲○○名義及印章
，簽發如原判決附表一所示面額合計一千三百五十萬元之支票五紙，交予乙○○。隨
後，陳瑩明誘騙陳順德於八十八年七月三十一日前往大陸地區旅遊，另由乙○○聯絡
陳碧娟與其及陳瑩明洽談旅遊保險事宜，並轉介彼等向宏福人壽保險股份有限公司（
宏泰人壽保險股份有限公司之前身，下稱為宏福人壽保險公司）不知情之張維垣及Ｉ
ＮＧ安泰人壽保險股份有限公司（下稱為安泰人壽保險公司）不知情之雍自華購買保
險。陳瑩明連續在原判決附表二編號一、二、三、四所示之保險契約要保書之「要保
人」或「被保險人」簽名欄，偽造「陳順德」之署押，偽造陳順德投保各該保險契約
，持交陳碧娟向紐約人壽保險公司，或由陳碧娟交給張維垣、雍自華持向宏福人壽保
險公司、安泰人壽保險公司投保保險，冀待向保險公司詐領理賠之保險金，足以生損
害於陳順德、紐約人壽保險公司、宏福人壽保險公司及安泰人壽保險公司。（二）、
陳瑩明以甲○○為「保管人」、以陳瑩明為「見證人」之名義，書立八十八年十月二
十三日期，甲○○代替乙○○保管捌佰伍拾萬元之保管條一紙，蓋用甲○○與陳瑩明
之印文後交付乙○○，三人又以同一手法計誘陳順德於八十八年十月二十六日前往大
陸地區旅遊，由乙○○聯絡陳碧娟亦再轉介向安泰人壽保險公司雍自華、宏福人壽保
險公司張維垣購買保險，並由陳瑩明連續在原判決附表二編號五、六所示之保險契約
要保書之「要保人」或「被保險人」簽名欄，偽造「陳順德」署押，偽造陳順德投保
各該保險契約，再持交陳碧娟分別轉交給雍自華、張維垣持向安泰人壽保險公司、宏
福人壽保險公司投保保險，冀待日後向上開保險公司詐領理賠之保險金，足生損害於
陳順德、安泰人壽保險公司及宏福人壽保險公司。（三）、八十九年三月間，甲○○
三人猶不願放棄，延承上開犯意，再由甲○○以其為「立書人」之名義，書立三月二
十二日期（未載年份）之「本人甲○○與子陳增宗替前夫陳順德買保險紐約人壽保險
金陸佰萬元，及出國旅行平安保險貳仟伍佰萬元正保險金，合計參仟壹佰萬元正，願
意拿出貳仟貳佰萬元正保險金做為處理陳順德之費用，為空口無憑，特立此據做為憑
證」之字條一紙，交付乙○○收執。隨後由陳瑩明負責誘騙陳順德於八十九年四月九
日前往大陸地區旅遊。另乙○○聯絡陳碧娟再轉介向安泰人壽保險公司雍自華、宏福
人壽保險公司張維垣購買保險，並由陳瑩明連續在原判決附表三所示之宏福人壽保險
公司旅行平安保險要保書暨保險費收據上「被保險人簽名欄」處，及安泰人壽保險公
司旅行平安保險要保書暨保險費收據上「被保險人簽名」處，偽造「陳順德」之署押
，偽造陳順德投保各該保險契約，再持交陳碧娟分別轉交給雍自華、張維垣持向安泰
人壽保險公司、宏福人壽保險公司投保，冀待詐領理賠，足生損害於陳順德、安泰人
壽保險公司及宏福人壽保險公司。嗣陳順德果受誘於八十九年四月九日，在陳瑩明之
陪同下前往大陸地區廣東省珠海市旅遊，乙○○亦於同年月十五日至珠海市，以人民
幣十萬元之報酬，僱請大陸地區人民向學誠尋找有殺人犯意聯絡之張洪、「老張」、
程洪、「小上海」、「皮涼（瘦子）」等成年男子，伺機殺害陳順德，並於同年月二
十日，先給付張洪人民幣四萬元之報酬。同年月二十四日晚間，陳瑩明偕同陳順德轉
往廣東省中山市，乙○○亦至中山市與陳瑩明、向學誠、張洪等人在中山市「沙朗」
某處旅館會合，共同商議在「沙朗」標示牌子附近路段，伏擊殺害陳順德；嗣遂由「
小上海」、「皮涼（瘦子）」先行在「沙朗」標示牌附近路段埋伏，俟陳瑩明及向學
誠於同晚九時許將陳順德引至該處，旋由向學誠、「小上海」及「皮涼（瘦子）」分
持水果刀、剪刀，往陳順德之頭部、胸部等處猛刺，致陳順德之心臟遭刺破，造成失
血性休克，當場死亡。乙○○獲悉陳順德被殺身亡之後，交付人民幣四萬五千元之報
酬予張洪，於翌日即四月二十五日返回台灣，並於同年月二十六日將殺死陳順德之事
以電話告知甲○○。乙○○、甲○○嗣即以電話向陳碧娟詢問有關上開保險理賠之事
宜，期能透過保險受益人陳增宗獲得理賠，保險金匯入陳增宗開設之萬通商業銀行帳
戶（00000000000000號）後，再持甲○○保管後交由乙○○持有之前
揭帳戶存摺及印章，將金額提出，依計畫予以朋分。然因保險金遲未獲理賠，乙○○
擔心無法取得其應分得之款項，乃要求甲○○於八十九年八、九月間，簽發如原判決
附表四所示面額合計八百五十萬元之本票九紙予乙○○。陳增宗於八十九年九月間向
紐約人壽保險公司、安泰人壽保險公司及宏福人壽保險公司申請給付保險金，然因欠
缺證明資料，未獲理賠，乙○○、甲○○及陳瑩明詐欺取財之犯行始未得逞等情。因
而撤銷第一審判決，改判論處上訴人等共同殺人罪刑。固非無見。
惟查：(一)、原判決理由欄引用共同被告陳瑩明及共犯大陸人民張洪在廣東省中山市看
守所之訊問筆錄作為證據，惟依卷內資料並無陳瑩明在廣東省中山市看守所之訊問筆
錄（見第一審卷一第一九七頁），原判決引用證據與卷內資料不相適合，已有未合。
又原判決以陳瑩明、張洪之訊問筆錄為刑事訴訟法上之其他文書，惟該筆錄係在大陸
地區製作之文書，何以得推定為真正，原判決未就該部分為說明，亦有理由不備之違
法。(二)、有罪之判決書，須將認定之犯罪事實詳記於事實欄，然後於理由內逐一說明
其憑以認定之證據，使事實與理由兩相一致，方為合法。原判決事實記載「由乙○○
到大陸珠海市找向學誠，請向學誠找殺手伺機殺害陳順德」「乙○○亦於八十八年八
月五日前往大陸地區，但因向學誠此次未及僱人行兇，致未下手殺害陳順德」「陳順
德雖亦受誘於八十八年十月二十六日前往大陸地區旅遊，但因向學誠此次亦為（應係
「未」之筆誤）及僱人行兇，致亦未下手殺害」，然理由欄不惟未說明向學誠於何時
何地受乙○○僱請所憑之依據及理由，且依大陸人民張洪之供述其在二○○○年三月
二十五日在珠海市附近碰到向學誠方提及買凶殺人一事（見第一審卷一第二○八頁第
八行以下），則乙○○究於何時與向學誠聯絡，關係「向學誠未及僱人行凶」之事實
判斷之確否，原判決自有調查未盡及判決理由不備之違誤。(三)、被告之自白非出於強
暴、脅迫、利誘、詐欺或其他不正之方法，且與事實相符者，始得採為證據，如果被
告之自白，係出於不正之方法，並非自由陳述，即其取得自白之程序，已非適法，則
不問自白內容是否確與事實相符，因其非係適法之證據，即不能採為判決基礎，故審
理事實之法院，遇有被告對於自白提出出於不正方法之抗辯時，應先於其他事實調查
。本件乙○○於原審一再抗辯係警方告以提供資金資助即為共犯，誘導其依據提示之
陳瑩明等筆錄內容供述，並脅迫如於檢察官偵訊時翻異供述，將予借提（見原審卷第
二一四頁反面），原審未就該部分詳查，並為必要之論斷，遽採為判決之基礎，難謂
與刑事訴訟法第一百五十六條第一項之規定無違。以上或為上訴意旨所指摘，或為本
院得依職權調查之事項，應認原判決有撤銷發回更審之原因。
據上論結，應依刑事訴訟法第三百九十七條、第四百零一條，判決如主文。
中      華      民      國    九十二    年      一      月    二十三    日
                              最高法院刑事第九庭
                                  審判長法官  陳  炳  煌
                                        法官  陳  正  庸
                                        法官  韓  金  秀
                                        法官  吳  信  銘
                                        法官  徐  文  亮
      右正本證明與原本無異
                                              書  記  官
中      華      民      國    九十二    年      一      月    二十四    日


司法院資訊處製作；財團法人民間司法改革基金會備份。
